臺北高等行政法院判決
　　　　　　　　　　　　　　　　　　 95年度訴字第03514號
　　　　　　　　　　　　　　　.
原　　　告　甲○○
被　　　告　臺北市政府財政局
代　表　人　林建元（局長）住同上
訴訟代理人　丙○○兼送達代收.
　　　　　　乙○○
上列當事人間因信用合作社法事件，原告不服臺北市政府中華民
國95年8 月25日府訴字第09584902800 號訴願決定，提起行政訴
訟。本院判決如下：
    主  文
原告之訴駁回。
訴訟費用由原告負擔。
    事  實
一、事實概要：緣原告於民國（下同）95年6 月1 日以臺北市第
    五信用合作社之85年4 月9 日信登字第85035 號臺北市信用
    合作社變更登記證（下稱系爭信登字第85035 號變更登記證
    ）內容顯與事實不符為由，函請被告撤銷系爭信登字第8503
    5 號變更登記證。經被告以95年6 月8 日北市財金字第0953
    1556900 號函（下稱原處分）復原告，略以：「主旨：有關
    臺端函請本局撤銷臺北市第五信用合作社信登字第85035 號
    變更登記證一案，復如說明，．．．說明二臺端陳述臺北市
    第五信用合作社信登字第85035 號變更登記內容顯與事實不
    符乙節，經查本局前業於95年5 月26日以北市財金字第0953
    1449600 號函復臺端說明該社章程修訂之相關規定在案，且
    查該社章程條文修正案中有關刪除設置候補理事、監事之相
    關規定，既係分別經該社85、86年度常年社員代表大會決議
    通過該等修正案，並依規定函報本局核定後再予變更登記，
    則上開變更登記符合規定，應無疑義。」原告不服，提起訴
    願，經遭駁回，遂提起本件行政訴訟。
二、兩造聲明：
　(一)原告聲明求為判決：
    1.訴願決定及原處分均撤銷。
    2.被告應撤銷系爭信登字第85035 號變更登記證。
  (二)被告聲明求為判決：駁回原告之訴。
三、兩造之主張：
甲、原告主張之理由：
一、系爭信登字第85035 號登記證其記載事項第4 條變更原因：
    經85年度常年社員代表大會決議通過修訂章程第2 、6 、21
    、21之1 、23、24、26、28、47、48、49條條文。
二、臺北市第五信用合作社85年度常年社員代表大會通過章程條
    文修正案時，僅刪除候補理事、候補監事的「人數」，並沒
    有刪除候補理事、候補監事之機關。因為該章程第21條第2
    項、第3 項並沒有修正刪除候補理事、候補監事的有關規定
    ，此有該社85年3 月9 日社員代表大會修改通過之章程第21
    條第2 項第3 項可稽。又該社85年4 月2 日北市五信社字第
    124 號申請書，核備之章程條文修正對照表第21條項下之說
    明欄有「刪除候補」4 個文字，是該社職員所添寫之部分，
    並未經過社員代表大會決議通過，此有該次社員代表大會紀
    錄可稽。故臺北市第五信用合作社85年度社員代表大會修改
    通過之章程有設置候補理事、候補監事之機關，實無庸置疑
    。
三、臺北市第五信用合作社85年3 月9 日社員代表大會修改通過
    之章程第21條第2 項規定：「本社理事會由理事組織之，監
    事會由監事組織之。理事會、監事會各設主席1 人，由理事
    、監事分別推選之。候補理事與候補監事在未遞補前不得出
    席理事、監事會議。」另第3 項規定：「前項理事之任期為
    3 年，監事之任期為3 年，均得連選連任。理事及監事缺員
    時由候補理事與候補監事補充之，其任期以繼承前任者未了
    之任期為限。理事卸任滿3 年，且於其責任解除後始得選任
    為監事。」由此顯見確有候補理事、候補監事機關之設置。
    另該社85年度（第50屆）常年社員代表大會紀錄沒有刪除設
    置候補理監事之決議，更可以證明該社85年3 月9 日社員代
    表大會修改通過之章程確有設置候補理、監事之機關。
四、85年6 月30日施行財政部84年12月8 日台財融第00000000號
    令訂定發佈「信用合作社社員代表理監事及經理人應具備資
    格條件及選聘辦法」（下稱選聘辦法）第1 條規定：「本辦
    法依信用合作社法第16條第5 項規定訂定之。」可見其為具
    有行政命令之效力。第22條規定：「社員代表理事及監事之
    選舉，按應選出之名額以候選人得票數較多者為當選者與候
    補者，．．．」第23條規定：「社員代表、理事及監事之選
    舉，信用合作社應當場宣布並揭示當選人及候補人名單．．
    ．」第37條規定：「遞補之理事、監事自信用合作社通知遞
    補後首次召開理事會、監事會之日起就任。其任期至同屆理
    事、監事之任期屆滿為止。」而臺北市第五信用合作社86年
    度常年社員代表大會決議通過章程第21條改列為第28條第3
    項規定：「理事、監事均由社員代表大會就社員中選舉之，
    其資格及選舉辦法依『選聘辦法』及相關法令之規定辦理。
    ．．．」，但上開選聘辦法第22條、第23條、第37條有「候
    補者」、「候補人名單」、「遞補之理事、監事」等文字，
    亦可證明臺北市第五信用合作社86年度章程表面雖無候補理
    事監事等文字，但其內涵確有候補理事、監事。且該章程第
    28條自86年度修正後一直沿用至今，並未修改。
五、臺北市第五信用合作社86年2 月22日社員代表大會修改通過
    之章程第26條第1 項明定：「社員代表大會為本社最高權力
    機構，由全體社員代表組織之。社員代表之名額、任期暨選
    舉，依『信用合作社法』、『選聘辦法』暨有關法令定之，
    但不設候補名額。分區選舉之社員代表名額不足或出缺時，
    不予補選。」，其有關理事部分，則於第28條第1 項規定：
    理事會由理事9 人組織之；有關監事部分，則於第28條第2
    項規定監事會由監事5 人組織之。就候補理監事部分，略而
    未為規定，惟與第26條明定社員代表不設候補名額，分區選
    舉之社員代表名額不足或出缺時，不予補選之規定。兩相對
    照，並參照該章程第28條第1 項既明定理事會以9 人組織之
    ；第2 項明定監事會由監事5 人組織之，惟理事、監事如有
    出缺時竟未予明定其遞補方法，及因出缺而其人數不足9 人
    或5 人後，如何執行其職務之方法，顯見該修改之章程，非
    否認候補理監事之存在。
六、臺北市第五信用合作社86年度（第51屆）常年社員代表大會
    紀錄並沒有任何刪除候補理事、監事之決議，由此更可證明
    該社86年度章程雖無候補理事監事等文字，但其還是延伸85
    年度章程設有候補理事、監事。
七、臺北市第五信用合作社86年3 月19日北市五信社字第129 號
    變更登記申請書，核備之章程條文修正對照表第34頁在第28
    條項下修改後條文說明欄明白表示「原第21條文字修正」，
    而85年度章程第21條有設置候補理事、候補監事，而此次僅
    文字修正，由此益證仍有設置候補理監事。又該社86年度（
    第51屆）常年社員代表大會記錄並無刪除候補理事、監事之
    決議，更可證明該社章程自86年度一直沿用85年度章程，設
    有候補理事、監事之機關。
八、系爭信登字第85035 號變更登記證變更原因記載臺北市第五
    信用合作社第85年度章程第21條全部3 項條文均有修正，即
    刪除候補理、監事機關，確已影響原告之權益，發生具體之
    法律效果，因此原告失去當選候補理事之權利，故被告95年
    6 月8 日北市財金字第09531556900 號函自屬行政處分。
九、臺北市第五信用合作社85年3 月9 日社員代表大會修改通過
    之章程，其第21條第2 項、第3 項條文均未修正，並有設置
    候補理、監事，被告核發之系爭信登字第85035 號變更登記
    證顯有登記錯誤，自應予以撤銷。
乙、被告主張之理由：
一、按行政訴訟法第4 條第1 項規定，人民因中央或地方機關之
    違法行政處分，認為損害其權利或法律上之利益，經依訴願
    法提起訴願而不服其決定者，得向高等行政法院提起撤銷訴
    訟。而所謂行政處分，依訴願法第3 條第1 項規定係指中央
    或地方機關就公法上具體事件所為之決定或其他公權力措施
    而對外直接發生法律效果之單方行政行為。又參照改制前行
    政法院62年度裁字第41號判例：「官署所為單純的事實敘述
    或理由說明，並非對人民之請求有所准駁，既不因該項敘述
    或說明而生法律之效果，非訴願法上之行政處分，人民對之
    提起訴願，自非法之所許。」
二、查臺北市第五信用合作社於85年度常年社員代表大會通過章
    程條文修正案，係依行為時合作社法第9 條第3 項規定：「
    合作社章程有修改時，應經社員大會之決議。」該社並依行
    為時信用合作社法第8 條第2 、3 項前段規定：「章程之訂
    定及修正應報經縣（市）政府轉請省政府財政廳、或報請直
    轄市政府財政局核定。」、「章程或理事、監事變更時，應
    於1 個月內為變更登記。」專案提報被告辦理章程條文修正
    之變更登記，案經被告核定無誤後，始核發該變更登記證，
    於法有據。
三、關於原告主張該章程第21條第2 、3 項並未作任何修正，而
    系爭信登字第85035 號變更證記證上註明之變更原因竟包括
    章程第21條，可見該變更登記證記載錯誤乙節。查被告85年
    核發之系爭信登字第85035 號變更登記證，其章程修正變更
    原因之記載，係依該社變更登記申請書就該社常年社員代表
    大會決議通過之修正條文，而以該社85年常年社員代表大會
    會議紀錄決議通過之章程條文修正案內容觀之，該社實有修
    正第21條第1 項，被告於該變更登記證變更原因記載修訂章
    程第21條等，應無違誤。
四、關於原告主張臺北市第五信用合作社確有候補理事、候補監
    事機關之設置乙節。查該社85年度常年社員代表大會通過章
    程條文修正案時，業已將原該章程條文第21條第1 項「候補
    理事3 人、候補監事1 人」之部分予以刪除，於該修正對照
    說明欄並明白表示「刪除候補」，此有系爭信登字第85035
    號變更登記證、信用合作社變更登記申請書、臺北市第五信
    用合作社章程條文修正對照表及85年度常年社員代表大會紀
    錄等影本附原處分卷可稽。而該社在無候補理事、監事之員
    額下，何以存有原告所稱之候補理事、監事之機關？況該社
    於86年度常年社員代表大會決議通過章程修正案時，業將該
    章程第21條修正並改列為第28條，已無候補理事、監事等文
    字，經送請被告核定後，核發臺北市信用合作社86年3 月21
    日信登字第86026 號變更登記證，而系爭信登字第85035 號
    變更登記證之效力業已被上開變更登記證取代，此規定並沿
    用至今，並未再經修訂。
五、臺北市信用合作社章程條文修正案中有關刪除設置候補理事
    、監事之相關規定，既已分別經該社85、86年度常年社員代
    表大會決議通過該等修正案，並依規定函報被告核定後再予
    變更登記，則該社信登字第85035 、86026 號變更登記證符
    合規定，應無疑義。
六、綜上，被告95年6 月8 日北市財金字第09531556900 號函並
    無不當，況上述函復內容，係針對原告之申請事項，所為事
    實之敘述及相關法令之說明，並不因該項敘述或說明而對原
    告權益發生具體之法律效果，揆諸訴願法第3 條第1 項規定
    及改制前行政法院62年度裁字第41號判例意旨，非對原告所
    為之行政處分，原告對之提起行政訴訟，非法之所許，故原
    告之訴顯不合法且無理由。
    理  由
壹、程序方面：
    本件原告起訴後，被告之代表人已由紀聰吉變更為林建元，
    茲由新任代表人具狀聲明承受訴訟，核無不合，應予准許，
    先為明。
貳、實體方面：
一、按「行政機關行使公權力，就特定具體之公法事件所為對外
    發生法律上效果之單方行政行為，皆屬行政處分，不因其用
    語、形式以及是否有後續行為或記載不得聲明不服之文字而
    有異。若行政機關以通知書名義製作，直接影響人民權利義
    務關係，且實際上已對外發生效力者，如以仍有後續處分行
    為，或載有不得提起訴願，而視其為非行政處分，自與憲法
    保障人民訴願及訴訟權利之意旨不符。‥‥」司法院釋字第
    423 號解釋在案。本件原告於95年6 月1 日向被告主張被告
    核發系爭信登字第85035 號變更登記證之內容，由臺北市第
    五信用合作社85年4 月2 日北市第五信社字第124 號申請書
    、核備之章程條文修正對照表可知，該章程第21條第2 、3
    項並未修正，顯見仍有候補理事、候補監事機關之設置，但
    被告核發系爭信登字第85035 號變更登記證與事實不符，應
    予撤銷云云，被告則以原處分否准原告所請，此有原告致被
    告函、被告85年4 月9 日85北市財三字第11704 號函、系爭
    信登字第85035 號變更登記證、臺北市第五信用合作社章程
    等影本附原處分卷可稽，則依上揭原告主張意旨可知，原告
    以其係臺北市第五信用合作社社員之利害關係人身份，認被
    告核發系爭信登字第85035 號變更登記證有與事實不符情事
    ，而請求被告予以撤銷，是依上揭解釋意旨，被告以原處分
    否准原告上揭所請，對原告具體請求事項，予以審核而認不
    合規定，已對外發生法律上效力，已具行政處分之性質。原
    告不服，自得對之提起行政爭訟，合先敘明。
二、次按「違法行政處分於法定救濟期間經過後，原處分機關得
    依職權為全部或一部之撤銷；其上級機關，亦得為之。但有
    下列各款情形之一者，不得撤銷︰一撤銷對公益有重大危害
    者。二受益人無第119 條所列信賴不值得保護之情形，而信
    賴授予利益之行政處分，其信賴利益顯然大於撤銷所欲維護
    之公益者。」行政程序法第117 條定有明文。依該條文規範
    意旨，係指於法定救濟期間經過後之違法行政處分發生形式
    存續力後，原處分機關或其上級機關得撤銷其全部或一部之
    職權行使，惟是否撤銷或變更，原則上仍應委諸行政機關依
    職權裁量，並非規定行政處分相對人或利害關係人得請求原
    處分機關或其上級機關撤銷違法行政處分之全部或一部，故
    依此尚難認行政處分相對人或利害關係人有依行政程序法第
    117 條請求被告撤銷或變更行政處分之公法上請求權。再按
    「行政處分於法定救濟期間經過後，具有下列各款情形之一
    者，相對人或利害關係人得向行政機關申請撤銷、廢止或變
    更之．．．一具有持續效力之行政處分所依據之事實事後發
    生有利於相對人或利害關係人之變更者。二發生新事實或發
    現新證據者，但以如經斟酌可受較有利益之處分者為限。三
    其他具有相當於行政訴訟法所定再審事由且足以影響行政處
    分者。」、「前項申請，應自法定救濟期間經過後3 個月內
    為之；其事由發生在後或知悉在後者，自發生或知悉時起算
    ，但自法定救濟期間經過後已逾5 年者，不得申請。」行政
    程序法第128 條第1 項及第2 項定有明文。該條文所規範者
    ，即所謂之「行政程序之重新進行」，指人民對其已不可爭
    訟之行政處分，在一定之條件下，得請求行政機關重新進行
    行政程序，以決定是否撤銷或廢止原行政處分；其所稱「法
    定救濟期間經過後」，係指行政處分因法定救濟期間經過後
    ，不能再以通常之救濟途徑，加以撤銷或變更，而發生形式
    確定力者而言；是行政處分發生形式確定力後，除依行政程
    序法第117 條規定，由原處分機關或其上級機關「依職權」
    予以撤銷變更；或於符合上揭程序重開要件時，由相對人或
    利害關係人依法申請程序重開，重新審查原行政處分外；如
    許人民另有得請求原處分機關或其上級機關撤銷之公法上權
    利，則訴願法上之提起訴願及行政訴訟法上之起訴法定不變
    期間，即失其意義，自不得再任意爭執原行政處分之效力。
三、本件原告主張其係臺北市第五信用合作社之社員，係屬利害
    關係人，被告核發系爭信登字第85035 號變更登記證之內容
    與事實不符，攸關原告可否當選候補理事之權益，故認被告
    應予撤銷云云。參照訴願法第14條第1 項：「訴願之提起，
    應自行政處分達到或公告期滿之次日起30日內為之。」及同
    條第2 項：「利害關係人提起訴願者，前項期間自知悉時起
    算。但自行政處分達到或公告期滿後，已逾3 年者，不得提
    起。」之規定；原告如對被告就系爭信登字第85035 號變更
    登記證核發之行政處分不服，自應依上揭規定，於法定期間
    內提起訴願。惟系爭系信登字第83035 號變更登記證，早經
    被告於85年4 月9 日核發，原告卻於95年間，始向被告陳情
    請求撤銷系爭信登字第85035 號變更登記證，顯已逾得提起
    訴願之期間；換言之，被告核發系爭信登字第85035 號變更
    登記證之行政處分，因法定救濟期間經過後，已發生形式確
    定力，依上揭說明，除依行政程序法第117 條規定，由原處
    分機關或其上級機關「依職權」予以撤銷變更；或於符合上
    揭行政程序法第128 條程序重開規定之要件時，由相對人或
    利害關係人依法申請程序重開，重新審查原處分外，自不得
    再任意爭執該處分之效力。查依原告上揭主張可知，原告並
    未主張有行政程序法第128 條程序重開之要件而依法向原處
    分之行政機關為申請，且其為本件申請時，亦顯已逾行政程
    序法第128 條所規定得予請求行政程序重新進行之期間，是
    原告自不得依該法再請求加以撤銷85年間被告核發系爭信登
    字第85035 號變更登記證之行政處分。且查原告並無行政程
    序法第117 條請求被告撤銷違法行政處分之公法上請求權，
    已如上述，故原告本件請求於法不合，尚難認有理由。
四、況本件經被告審查後，亦認臺北市第五信用合作社章程條文
    修正案中有刪除設置候補理事、監事之相關規定，係分別經
    該社85、86年度常年社員代表大會決議通過該等修正案，並
    依規定函報被告核定後再予變更登記，該變更登記符合規定
    ，應無疑義等情。參照被告答辯意旨及卷附資料顯示，被告
    核發系爭信登字第85035 號變更登記證乃因臺北市第五信用
    合作社依法申請變更登記，依該社變更登記申請書就該社85
    年度常年社員代表大會通過章程條文修正案時，業已將原該
    章程條文第21條第1 項「候補理事3 人、候補監事1 人」之
    部分予以刪除，於該修正對照說明欄並明白表示「刪除候補
    」等字，可見該社實有修正第21條第1 項，因此，被告於系
    爭信登字第85035 號變更登記證變更原因記載修訂章程第21
    條等，應無違誤；且依該修正修文可知，該社在無候補理事
    、監事之員額下，亦難認尚存有原告所稱之候補理事、監事
    之機關。是被告核發上揭變更登記證並無違誤之處，原告據
    以請求被告撤銷系爭信登字第85035 號變更登記證之處分，
    難認有理由。且查，臺北市第五信用合作社86年度常年社員
    代表大會決議通過章程修正案，已將該合作社章程第21條修
    正並改列為第28條，且無候補理事、監事等文字，經送請被
    告核發臺北市第五信用合作社86年3 月21日信登字第86026
    號臺北市信用合作社變更登記證，此有被告86年3 月22日北
    市財三字第8620984900號函、臺北市信用合作社信登字第86
    026 號變更登記證、信用合作社變更登記申請書、臺北市第
    五信用合作社章程條文修正對照表等影本附原處分卷可按，
    此經被告敘明在卷，亦為原告所不爭，自堪信為真正。則被
    告抗辯原告主張之系爭信登字第85035 號變更登記證之效力
    業已被上開86年3 月21日信登字第86026 號臺北市信變更登
    記證取代，原告猶請求被告撤銷系爭信登字第85035 號變更
    登記證亦難認有理由，亦核屬有據，附此敘明。
五、綜上所述，原告起訴論旨，容非可採，本件被告就系爭信登
    字第85035 號變更登記證之核發並未有何違法之處，並未具
    備須予撤銷之情事，原處分否准原告請求，並無違誤，訴願
    決定予以維持，亦無不合，原告仍執前詞訴請撤銷原處分與
    訴願決定，為無理由；至原告聲明被告應撤銷系爭信登字第
    85035 號變更登記證，乃無所據，均應予以駁回。
據上論結，本件原告之訴為無理由，爰依行政訴訟法第98條第3
項前段，判決如主文。
中　　華　　民　　國　　96　　年　　5　　 月　　24　　日
                       第四庭審判長法  官　侯東昇
                                   法  官  李玉卿
                                   法  官  陳秀
上為正本係照原本作成。
如不服本判決，應於送達後20日內，向本院提出上訴狀並表明上
訴理由，如於本判決宣示後送達前提起上訴者，應於判決送達後
20日內補提上訴理由書（須按他造人數附繕本）。
中　　華　　民　　國　　96　　年　　5　　 月　　24　　日
 　　  　　　　　　　 　　  　     書記官  楊子鋒
